【裁判字號】    96,訴,1481
【裁判日期】    970715
【裁判案由】    拆屋還地
【裁判全文】
臺灣臺南地方法院民事判決              96年度訴字第1481號
原      告  丙○○
            甲○○
共同訴訟代理人 李育禹 律師
被      告  丁○○
            乙○○
訴訟代理人  賴鴻鳴    律師
            黃俊達    律師
            莊信泰    律師
上列當事人間請求拆屋還地事件，經本院於民國97年7月1日言詞
辯論終結，判決如下：
    主  文
被告丁○○應自被告乙○○之坐落原告所有臺南市○○段936號
土地上如附圖所示Ａ部分，面積10.60平方公尺之工作物遷出。
被告丁○○應自被告乙○○之坐落原告所有臺南市○○段937
號土地上如附圖所示B部分，面積9.26平方公尺之工作物遷出。
被告乙○○應將所有坐落臺南市○○段936號土地上如附圖所示
Ａ部分，面積10.60平方公尺之工作物拆除，並將土地交還給原
告丙○○。
被告乙○○應將所有坐落臺南市○○段937號土地上如附圖所示
Ｂ部分，面積9.26平方公尺之工作物拆除，並將土地交還給原告
甲○○。
訴訟費用由被告負擔。
  事實及理由
一、本件被告乙○○、丁○○經合法通知，未於最後言詞辯論期
    日到場，核無民事訴訟法第三百八十六條所列各款情形，爰
    依原告之聲請，由其一造辯論而為判決。
二、原告起訴主張：(一)台南市○區○○段936號土地93.86平方
    公尺及地上建物556號，門牌號碼台南市○○○路○段209號
    為原告丙○○所有；台南市○區○○段937號土地94.70平方
    公尺及地上建物555號，門牌號碼台南市○○○路○段211號
    為原告甲○○所有；台南市○區○○段935號土地112.4平
    方公尺及地上建物557號，門牌號碼台南市○○○路○段207
    號登記名義人為被告乙○○，並提供與被告丁○○使用，而
    共同佔有。又被告乙○○所有坐落於台南市○○段936號土
    地上之工作物，確實占有如附圖所示A之部分，為10.60平方
    公尺。被告乙○○所有坐落於台南市○○段937號土地上之
    工作物，確實占有如附圖所示B部分，為9.26平方公尺。（
    二）原告與被告間就系爭土地之買賣，係以整筆計價之方式
    達成交易，亦即買賣標的分別為「面積93.86平方公尺」（
    地號936）及「面積94.70平方公尺」（地號937）之土地。
    從未另外約定，就附圖所示A及B部分，由被告保留所有權，
    此觀系爭土地之登記謄本，未登被告為共有人，即可得知。
    （三）被告被告雖於96年8月1日民事陳報狀辯稱：「原告2
    樓綠色增建部分係蓋在被告一樓白色浪版上面，如果原告買
    受系爭房地時發現被告在其所欲買受之土地上留有約20平方
    公尺並占有使用，原告豈有不要求被告先拆除後再買賣或是
    將被告增建納入買賣標的之理？」云云。經查：如前所述，
    原告向被告買賣系爭土地時，係以整筆計價之方式達成交易
    。所以，原告於買受之前，未請地政人員到場測量坪數多寡
    ，當然不知被告之倉庫占用到地號936及937之土地，既係如
    此，原告如何要求被告先拆除系爭倉庫？或如何將倉庫納入
    買賣標的？（四）反之，倘兩造當初買賣系爭土地時，有約
    定保留屋後約20平方公尺予被告，則為何當初未載明於買賣
    契約？又被告為何未僅將部分土地移轉登記予原告二人，以
    保持共有關係？被告又稱：「原告買受該地已數年，原告豈
    能容忍被告之增建房屋占有使用該地數年？」云云。惟查：
    原告於知悉被告之倉庫占用系爭土地後，隨即多次要求被告
    將倉庫拆除，然被告非但不予理會，反而一再地重建倉庫（
    系爭倉庫多次遭鄰地地主拆除），也因為如此，原告於不得
    已之情況下，才將2樓綠色增建部分係蓋在被告一樓白色浪
    版上面，故被告稱「原告容忍被告之增建房屋占有使用該地
    數年」乃嚴重偏離事實。本案爭點「被告對於如附圖A及B所
    示部分，是否保有所有權？」性質上係屬權利障礙事實，應
    由被告負舉證之責，惟被告迄今並未提出確實之直接證據，
    以佐其說。（五）被告固提出土地買賣所有權移轉契約書說
    明系爭鐵皮屋於91年8月7號前即已存在，惟該土地買賣所有
    權移轉契約書之標的為大林段935地號土地，契約內容所謂
    「未保存登記一樓鋼鐵造23.5㎡，三樓鋼鐵造80.4㎡」應指
    935地號土地上之建物，始符經驗法則。況契約內容所謂之
    鋼鐵造建物面積為「一樓鋼鐵造23.5㎡，三樓鋼鐵造80.4
    ㎡」亦與系爭鐵皮屋26.4㎡有異（參見台南市東南地政事務
    所96年6月20日土地複丈成果圖），益證該契約所指之鋼鐵
    造建物，與系爭鐵皮屋有異。縱令契約所指之鋼鐵造建物為
    系爭鐵皮屋，則被告所提上開土地買賣所有權移轉契約書，
    被告仍未提出資金出入資料，證明該筆交易有對價關係，並
    不符合最高法院88年台上字第537號民事判例意旨。令鈞院
    認為本件有推定租賃關係存在，然該鐵皮屋曾因占用鄰地而
    遭他人多次合法拆除。就此，原告曾於95年12月14日至現場
    拍攝照片，照片所示黑色椅子所占位置，即屬複丈成果圖所
    示A、B部分，由照片可知，整個鐵皮建物已因他人拆除大部
    分，致不足以蔽風雨，亦無經濟上使用價值，是縱令鐵皮屋
    移轉之初，被推定有租賃關係存在，惟自95年12月14日時起
    ，業已歸於消滅。縱上訴人於事後再利用賸餘部分加以修復
    或整建，亦無從使業已滅失之房屋所有權回復，更無從使已
    經消滅之租賃關係重行發生，否則無異強求土地所有人需容
    忍房屋所有人及其繼受人一再在基地重新修建房屋，而無法
    收回土地，於法律上之價值判斷上，顯失平衡。爰依法提起
    本件訴訟，並聲明：１被告丁○○應自被告乙○○之坐落原
    告所有臺南市○○段936號土地上如附圖所示Ａ部分，面積
    10. 60平方公尺之工作物遷出。２被告丁○○應自被告乙○○之坐落原告所有臺南市○○段937號土地上如附圖所示B部
    分，面積9.26平方公尺之工作物遷出。３被告乙○○應將所
    有坐落臺南市○○段936號土地上如附圖所示Ａ部分，面積
    10.60平方公尺之工作物拆除，並將土地交還給原告丙○○
    。４被告乙○○應將所有坐落臺南市○○段937號土地上如
    附圖所示Ｂ部分，面積9.26平方公尺之工作物拆除，並將土
    地交還給原告甲○○。（原告原聲明：「１被告丁○○及乙○○應將共同占用之台南市○○段936號土地，如附圖所示A
    部分，面積10.60平方公尺上之工作物拆除，並將土地交還
    原告丙○○。２被告丁○○及乙○○應將共同占用之台南市
    ○○段936號土地，如附圖所示B部分，面積9.26平方公尺上
    之工作物拆除，並將土地交還原告甲○○。」，嗣於97年6
    月3日具狀更正如上）。
三、被告未於最後言詞辯論期日到場，惟據其到場及以書述陳述
    略以：(一)原告先主張台南市○○○路○段207號之登記名
    義人被告乙○○，占有使用人為被告丁○○；復又主張被告
    在附圖所示原告二人之土地上搭建工作物。則其主張者究為
    被告乙○○在附圖所示原告二人之土地上搭建工作物，現由
    被告丁○○占用？抑被告二人共同在附圖所示原告二人之土
    地上搭建工作物，由被告二人共同占用？(二)台南市○區○○段936及937地號土地雖分別登記為原告二人所有，然此二
    土地之前係被告丁○○賣與原告二人。然於被告丁○○將前
    揭2土地賣與原告2人時，曾與原告2人特別約定被告保留系
    爭6平方公尺之土地所有權。且原告在所買受之土地上建築
    房屋亦保留系爭6平方公尺之土地及保留被告丁○○前所遺
    留舊有牆壁等情，亦可證明前揭約定。（三）、查門牌號碼
    中華南路一段207號房屋，原屬丁○○所有，於91年8月8日
    連同未保存登記部分移轉給乙○○，有土地買賣所有權移轉
    契約書一份可參。上開房屋之增建部分有部分在大林段936
    、937地號之上。大林段936、937地號本是丁○○所有，於
    89年6月21日賣給原告二人此96年10月4日爭點整理狀記載：
    「原告與被告間就系爭土地之買賣，…」可知，是系爭大林
    段936、937地號土地本即丁○○所有，而中華南路207號房
    屋及未保存登記部分亦原為丁○○所有，縱使丁○○不能證
    明土地有保留部分未賣給原告，既然土地房屋分別讓與不同
    人，乙○○依48年台上字第1457號判例應有合法使用之權。
    爰聲明：原告之訴駁回。
三、本件經協商並簡化爭點後，確認兩造不爭執及爭執之事項如
    下（96年10月17日言詞辯論筆論，本院九十六年度南簡字第
    六六一號卷，103頁；本院97年3月12日言詞辯論筆錄，本院
    卷，43頁）：
               【 兩造不爭執事項】
   （一）台南市○區○○段936號土地93.86平方公尺及地上建
         物556號，門牌號碼台南市○○○路○段209號為原告
         丙○○所有。
   （二）台南市○區○○段937號土地94.70平方公尺及地上建
         物555號，門牌號碼台南市○○○路○段211號為原告
         甲○○所有。
   （三）台南市○區○○段935號土地112.4平方公尺及地上建
         物557號，門牌號碼台南市○○○路○段207號登記名
         義人為被告乙○○，占有使用人為被告丁○○。
    （四）被告乙○○所有，坐落於台南市○○段936號土地上
          之工作物，占用如附圖所示Ａ部分，面積為10.60平
          方公尺。
    （五）被告乙○○所有坐落於台南市○○段937號土地上之
          工作物，占用如附圖所示Ｂ部分，面積為9.26平方公
          尺。
    （六）以上事實，有原告提出之土地及建物登記謄本為證（
          本院96年度南簡調字第409號卷，10-14頁），復據本
          院依職權履勘現場，製有勘驗筆錄、現場略圖各一紙
          為證，並囑託台南市東南地政事務所測量員繪製複丈
          成果圖在卷可資佐憑（本院南簡字卷，44至50頁），
          且為兩造所不爭，應堪信為真實。
        【兩造爭執事項】
        （一）被告丁○○對於如附圖Ａ及Ｂ所示部分，是否保
          有所有權？
        （二）被告丁○○是否對如附圖所示Ａ、Ｂ部分有最高
              法院48年台上字1457號判例之適用？
        （三）原告是否得訴請拆屋還地？
四、茲就上開兩造爭執事項，分述本院得心證理由如下：
   （一）被告丁○○對於如附圖Ａ及Ｂ所示部分，是否保有所
         有權？
      被告抗辯：台南市○區○○段936及937地號土地雖分別登
      記為原告二人所有，然此2土地之前係被告丁○○賣與原
      告二人。然於被告丁○○將前揭2土地賣與原告2人時，曾
      與原告2人特別約定被告保留系爭6平方公尺之土地所有權
      云云，並舉證人張崇文為證，查證人張崇文證稱：「（93
      6、937地號是否為被告賣給原告？）是的。被告丁○○（
      將上開土地先後賣給）做紙屋跟花籃的那個人，因為做紙
      屋的人他們的房子有加蓋，丁○○有去跟他講，原告有同
      意要拆除（並同意保留系爭6平方公尺土地供被告丁○○
      使用）。後來又興訟我就覺得很奇怪，因為他們已經講好
      。」等語（本院96年6月12日言詞辯論筆錄，本院南簡字
      卷，27頁）。惟證人張崇文前曾受被告丁○○聘僱，已據
      其陳明在卷（本院96年6月12日言詞辯論筆錄，本院南簡
      字卷，27頁），其證言難免偏頗被告丁○○，已難盡信，
      又查系爭936、937地號土地九十六年一月之公告現值為每
      平方公尺四萬五千元，有土地登記謄本可參，則六平方公
      尺之公告現值二十七萬元，價值不可謂不高，兩造若真將
      系爭六平方公尺土地保留，未出售予原告2人，以如此高
      價值之買賣標的，為何未以文字書面為之，以示慎重？被
      告丁○○雖又聲請訊問證人即兩造之鄰居黃德源以證明原
      告之所以在丁○○建築部分往上加蓋二樓，即是因為兩造
      有保留系爭6平方公尺所有權約定（由被告丁○○使用）
      之故，惟被告嗣又以證人黃德源年事已高，而捨棄該名證
      人（本院96年10月17日言詞辯論筆錄，本院南簡字卷，
      102 頁）。此外，被告丁○○無法提出其他證據以證明其
      抗辯：原告2人特別約定被告保留系爭6平方公尺之土地所
      有權一節為真，自難僅以證人張崇文上開證言，作為被告
      有利之認定。
   （二）被告丁○○是否對如附圖所示Ａ、Ｂ部分有最高法院
         48年台上字1457號判例之適用？
      １按「土地與房屋為各別之不動產，各得單獨為交易之標
        的，且房屋性質上不能與土地使用權分離而存在，亦即
        使用房屋必須使用該房屋之地基，故土地及房屋同屬一
        人，而將土地及房屋分開同時或先後出賣，其間雖無地
        上權設定，然除有特別情事，可解釋為當事人之真意，
        限於賣屋而無基地之使用外，均應推斷土地承買人默許
        房屋承買人繼續使用土地。」最高法院48年台上字1457
        號著有判例可資參照。被告固抗辯：門牌號碼中華南路
        一段207號房  屋，原屬丁○○所有，於91年8月8日連
        同未保存登記部分移轉給乙○○。上開房屋之增建部分
        有一部分在大林段936、937地號之上。大林段936、
        937地號土地本是丁○○所有，於89年6月21日賣給原告
        二人，故被告依上開判例意旨，應得繼續使用系爭936
       、937地號土地，原告應不得請求被告丁○○拆除如附圖
        所示Ａ、Ｂ二部分云云。查被告所提出被告丁○○與被
        告乙○○就坐落台南市○○段935地號基地，建號557號
        ，門牌台南市○○○路○段207號房屋買賣契約書上，
        其申請登記以外之約定事項６固有約定「未保存登記部
        份、一樓鋼鐵造23.5㎡、三樓鋼鐵造80.4㎡」等字，則
        被告二人間買賣之未辦保存登記建物，既係坐落於系爭
        935地號土地，而原告主張被告乙○○應拆除之如附圖
        所示之Ａ、Ｂ二部分及相連之C、D、E所在之建物位置
        ，係坐落在台南市○○段936、937、904-13、904-14、
        904-15等五筆土地，有台南市東南地政事務所九十六日
        年七月十六日繪製之複丈成果圖可參，尚與被告二人所
        買賣之905地號土地無涉，且上開被告二人所買賣之台
        南市○○○路207號未保存登記建物，面積為一樓鋼鐵
        造23.5㎡、三樓鋼鐵造80.4㎡，已如上開契約書所載，
        惟如附圖所示之Ａ、Ｂ二部分所在之建物，其包含如附
        圖所示Ａ、Ｂ、Ｃ、Ｄ、Ｅ三部分，面積共26.40平方
        公尺，二者面積不相同，因而可認上開被告二人買賣契
        約書所約定之買賣標的：中華南路207號房屋及未保存
        登記建物與原告主張應拆除者即如附圖所示Ａ、Ｂ二部
        分所在之建物係不同之建物，亦即被告二人買賣之台南
        市○○○路207號房屋並未使用系爭936、937號土地地
        基，縱令其曾同為被告丁○○所有，並分別將中華南路
        207號房屋及其坐落之基地（935地號土地）轉讓與被告
        乙○○及原告二人，亦與本件原告主張應拆除之如附圖
        所示Ａ、Ｂ二部分之建物無涉，被告自不得援引上開最
        高法院48年台上字1457號判例之意旨，以作為其毋庸拆
        除如附圖所示Ａ、Ｂ二部分建物之依據。被告抗辯系爭
        936、937地號土地本為被告丁○○所有，八十九年六月
        二十一日賣給原告二人，是系爭936、937地號土地本為
        被告丁○○所有，而台南市○○○路207號房屋及未辦
        保存登記部分亦被告丁○○所有，既然房屋及土地分別
        讓與二人，原告乙○○依上開判例應有合法之使用權云
        云，自無可採。
    ２、被告復抗辯如附圖所示Ａ、Ｂ二部分之建物，建造當時
        與當初被告丁○○所有（現為被告乙○○所有）557建
        號房屋相連接，應屬同一建物，基於附合法則，應屬同
        一建物，而為單一所有權，八十九年六月二十一日被告
        丁○○將大林段936、937地號土地及建物移轉給原告所
        有，九十一年八月七日移轉557號建物為被告乙○○所
        有，基於附合法則，系爭Ａ、Ｂ二建物於移轉於被告乙○○時一併由楊美取得所有權，是符合最高法院48年台
        上字1457號判例，應由被告乙○○取得使用權云云。惟
        查：（１）按民法第八百十一條規定，動產因附合而為
        不動產之重要成分者，不動產所有人取得動產所有權。
        準此，動產附合於不動產後，須已成為不動產之重要成
        分，始有附合之問題。所謂重要成分，係指兩物結合後
        ，非經毀損或變更其物之性質，不能分離者而言，且此
        種結合，並以非暫時性為必要。．．．倘不經毀損即輕
        易可與系爭房屋分離，而不失其獨立性，又於其經濟價
        值及使用效能不生影響者，自無因附合而成為系爭房屋
        之重要成分可言。查系爭附圖所示Ａ、Ｂ二部分未保存
        登記建物雖與系爭557號建號，門牌號碼台南市○○○
        路二０七號建號相連並相通，合併作為倉庫使用，業據
        被告陳明在卷，惟其自外形上觀之，557號建物係三層
        之鐵屋，系爭Ａ、Ｂ二部分係簡易鐵皮鋼架屋，二者建
        造之時間亦非同時，可不經毀損輕易分離，此可由現場
        照片觀之甚明（本院簡易卷，60-63頁），尚難因而認
        系爭Ａ、Ｂ二部分為557建號之一部分，而認基於附合
        法則，應屬二者同一建物，因而認為八十九年六月二十
        一日被告丁○○將大林段936、937地號土地及建物移轉
        給原告所有，九十一年八月七日移轉557號建物為被告
        乙○○所有，上開Ａ、Ｂ二部分建物於移轉於被告乙○○時一併由楊美取得所有權，是以符合最高法院48年台
        上字1457號判例之意旨，被告應得繼續使用系爭935、
        937地號土地。
      （２）復查上開最高法院判例應適用於「土地及房屋同屬
      一人」，「而將土地及房屋分開同時或先後出賣」之情形
      ，故必也土地出售時，房屋已存在，若土地出售後，始興
      建房屋，即無「土地與房屋分開同時或先後出賣」之情事
      ，自無上開判例之適用。被告抗辯系爭如附圖所示Ａ、Ｂ
      二部分建物為557建號之一部分，被告丁○○於八十九年
      六月二十一日出售系爭936、937地號土地予原告時，即已
      存在云云，若果屬實，則被告丁○○於九十一年八月七日
      將系爭557建號建物出售予乙○○時，如附圖所示Ａ、Ｂ
      二部分建物既早存在，被告丁○○亦同意隨同主建物一併
      出賣予乙○○，為何被告二人未在土地、建物買賣所有權
      移轉契約書上載明系爭Ａ、Ｂ未保存登記部分亦為買賣標
      的一節，隻字未提，僅於契約書申請登記以外之約定事項
      ６對訴外建物「未保存登記部份、一樓鋼鐵造23.5㎡、三
      樓鋼鐵造80.4㎡」約定為買賣標的之一部分？此外，亦無
      證據足以證明，系爭Ａ、Ｂ二部分於原告向被告丁○○買
      受系爭936、937地號土地時即已存在，被告抗辯系爭Ａ、
      Ｂ二部分建物於出售936、937地號土地即已存在，並為
      557建號建物之一部分，一併出售予被告乙○○，故被告
      乙○○基於上開判例意旨，應推斷原告同意被告繼續使用
       Ａ、Ｂ二建物所坐落之基地云云，並無足採。
     （三）原告是否得訴請拆屋還地？
     綜上所述，被告抗辯如附圖所示Ａ、Ｂ部分主張有最高法
     院48年台上字1457號判例之適用，既均無足採，則原告本
     於所有權之法律關係起訴請求：１被告丁○○應自被告乙○○之坐落原告所有臺南市○○段936號土地上如附圖所示
     Ａ部分，面積10.60平方公尺之工作物遷出。２被告丁○○
     應自被告乙○○之坐落原告所有臺南市○○段937號土地上
     如附圖所示B部分，面積9.26平方公尺之工作物遷出。３被
     告乙○○應將所有坐落臺南市○○段936號土地上如附圖所
     示Ａ部分，面積10.60平方公尺之工作物拆除，並將土地交
     還給原告丙○○。４被告乙○○應將所有坐落臺南市○○
     段937號土地上如附圖所示Ｂ部分，面積9.26平方公尺之工
     作物拆除，並將土地交還給原告甲○○。尚非無據，應予
     准許。
五、因本案事證已臻明確，兩造其餘主張陳述及所提之證據，均
    毋庸再予審酌，附此敘明。
六、結論：原告之訴為有理由，依民事訴訟法第385條第1項前段
    、第78條，判決如主文。
中    華    民    國    97    年    7    月    15    日
                               民事第三庭
                                法  官  孫玉文
以上正本係照原本作成。
如對本判決上訴，須於判決送達後20日內向本院提出上訴狀。
中    華    民    國    97    年    7    月    15    日
                                書記官  蘇玟心


司法院資訊處製作；財團法人民間司法改革基金會備份。
